臺灣高等法院刑事判決　　　　　　　　95年度上易字第2470號
上　訴　人　臺灣臺北地方法院檢察署檢察官
被　　　告　甲○○
　　　　　　丙○○
　　　　　　丁○○
共　　　同
選任辯護人　翁志明律師
上列上訴人因被告等背信案件，不服臺灣臺北地方法院95年度
易字第1093號，中華民國95年11月13日第一審判決（起訴案號：
臺灣臺北地方法院檢察署94年度偵字第22500號、95年度偵字第
5648號），本院判決如下：
    主  文
原判決撤銷。
甲○○共同為他人處理事務，意圖為自己不法之利益，而為違背
其任務之行為，致生損害於本人之財產，處有期徒刑伍月，如易
科罰金，以銀元佰元即新臺幣玖佰元折算壹日。
丙○○共同為他人處理事務，意圖為自己不法之利益，而為違背
其任務之行為，致生損害於本人之財產，處有期徒刑肆月，如易
科罰金，以銀元佰元即新臺幣玖佰元折算壹日。緩刑貳年。
丁○○共同為他人處理事務，意圖為自己不法之利益，而為違背
其任務之行為，致生損害於本人之財產，處有期徒刑陸月，如易
科罰金，以銀元佰元即新臺幣玖佰元折算壹日。
    事  實
一、甲○○係保證責任臺北市城南住宅合作社（下稱城南合作社
    ）之經理，並為瑞年股份有限公司（下稱瑞年公司）之負責
    人，丙○○為瑞年公司之董事，而丁○○則於民國85年間在
    瑞年公司任代理會計乙職。臺北市政府地政處於77年間因東
    興街拓寬工程，徵收原「保證責任千歲建築信用購買合作組
    合」（下稱千歲組合）所有位在臺北市○○區○○段三小段
    40及40之1地號之土地，並擬核發完稅後之土地補償費計新
    臺幣（下同）946萬8171元與千歲組合，惟千歲組合因於37
    年間已重組更名為城南合作社，致城南合作社未獲通知領取
    上開補償款，臺北市政府地政處乃於78年將前揭補償費提存
    於臺灣臺北地方法院提存所，城南合作社之理事主席乙○○
    （所涉背信罪嫌部分另為不起訴處分）於84年12月間，自該
    社經理龐金墩處得知前開補償金待領乙事後，乃於85年3月
    間，委由承接該社經理乙職之甲○○辦理上揭補償款領取事
    宜。詎甲○○、丙○○、丁○○三人共同基於為自己不法所
    有之犯意聯絡，明知城南合作社雖已遺失上開土地所有權狀
    ，但仍保有該社改組證明書及變更登記證，該社持相關文件
    辦理取回已提存之徵收補償費並無困難，且丁○○係請領上
    揭補償費之實際辦理人，其請領該補償費之報酬僅為十餘萬
    元，竟先由丁○○持空白之委任契約，經不知情之徐芳貴律
    師用印後，再由甲○○、丁○○擅自在該委任契約上分別擬
    具「三、酬金：按所領取款項之本金及利息，扣除所應繳稅
    金後總額之百分之參拾」之條件，並由甲○○、丁○○於同
    年3月5日，共同持上開委任契約，向不知情之乙○○佯稱城
    南合作社無土地所有權狀，辦理取回上揭補償費將有困難，
    需委任律師辦理，而律師費用為補償費之3成，使乙○○及
    城南合作社陷於錯誤而簽訂該委任契約，俟丁○○於同年5
    月6日領得上揭補償費1045萬1868元（即完稅後補償費加計
    總利息之數額），將之交還與城南合作社，再依上揭委任契
    約領取城南合作社為支付酬金所開立之臺北市第七信用分社
    城南分社，面額為282萬2004元之支票一紙，並持該支票交
    與徐芳貴背書後，旋將該支票轉交與丙○○，再由丙○○於
    同年月10日持之至華南商業銀行公館分行提示兌現，並於翌
    日即同年月11日，存入其在該行開立之帳號000000000000號
    甲存帳戶內（下稱華南公館帳戶），而丙○○除於同年月9
    日開立華南商業銀行公館分行，面額20萬元之支票一紙交由
    丁○○轉交與徐芳貴，以支付請領上揭補償費報酬之稅款，
    並交付丁○○10餘萬元，作為請領上揭補償費報酬外，乃分
    別於同年月10日、13日開立華南商業銀行公館分行，面額10
    萬元、86萬元之支票2紙交與不知情之江林鶴，由江林鶴持
    之至銀行提示兌現，並存入其在臺北市第九信用合社古亭分
    社開立，且由甲○○使用之帳號0000000000000000號帳戶內
    （下稱九信古亭帳戶），又於同年月17日自華南公館帳戶轉
    帳匯款100萬元至甲○○在臺北市第七信用合作社景美分社
    開立之帳號00000000000000號帳戶內（下稱七信景美帳戶）
    ，且以開立支票或轉帳匯款之方式，將餘款由華南公館帳戶
    轉入瑞年公司在華南商業銀行公館分行開立之帳號00000000
    0000號（起訴書誤載為帳號000000000000號）帳戶內（下稱
    瑞年公司華南公館帳戶）。
二、案經法務部調查局臺北市調查處移送臺灣臺北地方法院檢察
    署偵辦。
    理  由
一、訊據被告甲○○、丙○○及丁○○等三人均承認渠等曾以城
    南合作社無土地所有權狀，取回上開提存之土地徵收補償費
    有困難為由，由被告丙○○、丁○○共同持徐芳貴律師具名
    並約定取回報酬為該徵收補償費3成之委任契約，使城南合
    作社簽訂該委任契約，並於取回該提存物後，依該委任契約
    約定而簽發票額282萬2004元之支票交付與被告丁○○，嗣
    經被告丙○○提示並如數兌現領款等事實，惟堅詞否認有何
    背信犯行。被告甲○○辯稱：上開委任契約內容係由被告丁○○負責徐芳貴律師之部分，且該約定內容之依據係經伊與
    乙○○一同事先請教其他律師，該等律師要求以上揭補償費
    之三成為報酬，且交際費另計，伊曾向被告丙○○提及此事
    ，但未請被告丙○○尋找律師辦理之，嗣被告丁○○向伊表
    示，徐芳貴律師僅收取三成之費用，且辦妥始給付報酬，亦
    不須另計交際費，經伊向乙○○報告上情，乙○○同意並簽
    訂該契約後，乃交由被告丁○○請徐芳貴律師辦理取回提存
    物相關事宜云云。被告丙○○則辯稱：伊因工作關係，曾向
    被告丁○○表示城南合作社有筆補償費之領取有困難，被告
    丁○○表明願嘗試代為領取，而伊係在被告丁○○取得城南
    合作社開立之支票後，始知悉上開領取提存物之事已辦妥，
    而給付徐芳貴律師282萬2004元報酬之支票，係伊為被告丁○○提示兌現，嗣因被告丁○○以之為償還欠伊之借款，伊
    始取得該筆款項云云。被告丁○○則辯稱：伊係自被告丙○○處得悉上開提存之徵收補償費領取有困難，經聯絡徐芳貴
    律師表明上情，其表示願具名締約，但實際領取工作則由伊
    自行辦理，事成僅須給付其20萬元稅金，其餘款項則由伊取
    得，並由伊持空白委任契約由徐芳貴用印及填具上揭約定之
    報酬條件云云。
二、經查：
  (一)查被告甲○○係城南合作社之經理，並為瑞年公司負責人，
    被告丙○○則為瑞年公司董事，而千歲組合已改組為城南合
    作社，且城南合作社已於85年2月5日向臺北市政府社會局提
    供上開清算改組資料，此有瑞年公司董事監察人名單影本、
    城南合作社之改組證明申請書、變更登記證影本在卷可稽。
    依被告甲○○、丙○○及丁○○等三人分別在調查局偵詢時
    及偵查中之供述，證人乙○○、徐芳貴及李淑貞分別在調查
    局偵詢時及偵查中之證詞，可知城南合作社雖無受徵收土地
    之所有權狀，但仍保有該社改組證明書及變更登記證，由其
    取回提存物（即補償金）並非困難，該社經理龐金墩處得知
    前開補償金待領乙事後，委由被告甲○○辦理上揭補償款領
    取事宜。惟被告甲○○與被告丙○○、丁○○等三人以城南
    合作社無土地所有權狀，取回上開提存之土地徵收補償費有
    困難為由，由被告丁○○持空白之委任契約，經徐芳貴律師
    用印後，再由被告甲○○、丁○○擅自在該委任契約上分別
    擬具「三、酬金：按所領取款項之本金及利息，扣除所應繳
    稅金後總額之百分之三十」之條件，並由被告甲○○、丁○○共同持上開委任契約，至城南合作社，與乙○○簽訂委任
    契約，由被告丁○○依上揭委任契約領取城南合作社為支付
    酬金所開立之臺北市第七信用分社城南分社，面額為282 萬
    2004元之支票一紙，並持該支票交與徐芳貴背書後，旋將該
    支票轉交與丙○○，再由丙○○提示兌現，並存入其華南公
    館帳戶中，嗣被告丙○○開立華南商業銀行公館分行，面額
    20萬元之支票一紙交由被告丁○○轉交與徐芳貴，以支付請
    領上揭補償費報酬之稅款等情。
  (二)又查，被告甲○○、丙○○、丁○○等人之辯護人辯稱城南
    合作社曾開立所得稅扣繳及免扣繳憑單交付證人徐芳貴，可
    認該委任契約酬金三成記載為真實云云。然關於上開委任契
    約上擬具「三、酬金：按所領取款項之本金及利息，扣除所
    應繳稅金後總額之百分之三十」之條件乙節。證人徐芳貴於
    原審審理時證稱：伊只是幫忙性質，並非真正要收取三成報
    酬費用，所以被告丁○○負擔稅金即可，此為被告丁○○等
    人所明知云云。查該請領補償金事宜，並非需要有律師作證
    ，即可領取；又事後被告丁○○亦僅轉交被告丙○○開立面
    額20萬元之支票與徐芳貴，以支付稅款等情。可認該委任契
    約所約定之3成報酬僅是形式文件而已，證人徐芳貴並未取
    得除稅金外之任何報酬，證人徐芳貴上開證詞，應屬信實。
    是故，亦不能因城南合作社曾開立所得稅扣繳及免扣繳憑單
    交付證人徐芳貴，而認該委任契約3成報酬記載為真正。
  (三)另查，城南合作社依上揭委任契約支付酬金所開立之臺北市
    第七信用分社城南分社，面額為282萬2002元支票1紙，交付
    證人徐芳貴，證人徐芳貴背書後，旋將該支票轉交與被告丙○○，再由被告丙○○在華南銀行公館分行提示兌現後，存
    入被告丙○○在該行開立甲存帳戶內，而被告丙○○除開立
    華南銀行面額20萬之支票1紙交由被告丁○○轉交與證人徐
    芳貴外（業如前述），並交付被告丁○○10餘萬元，作為請
    領上揭補償費報酬。另分別開立華南銀行公館分行，面額10
    萬元、86萬元之支票2紙交與不知情之江林鶴，由江林鶴持
    之赴銀行提示兌現，並存入江林鶴在臺北市第九信用合社古
    亭分社開立，且由甲○○使用之帳號0000000000000000號帳
    戶內；又於同年月17日自華南公館帳戶轉帳匯款100萬元至
    甲○○在臺北市第七信用合作社景美分社開立之帳號
    000000000000 00號帳戶內，且以開立支票或轉帳匯款之方
    式，將餘款由華南公館帳戶轉入瑞年公司在華南商業銀行公
    館分行開立之帳號000000000000號帳戶內。此有城南合作社
    開立之面額282萬2004元支票影本、華南公館帳戶開戶資料
    及該帳戶於85年5月1日至同年7月31日之交易往來明細表及
    轉帳匯帳單、帳戶支票等相關傳票影本、七信景美帳戶開戶
    資料及該帳戶於85年5月1日至同年12月31日之交易往來明細
    資料影本、九信古亭帳戶開戶資料及該帳戶85年5月份之交
    易往來明細表影本、瑞年公司華南公館帳戶開戶資料及該帳
    戶於85年5月1日至同年7月31日之交易往來明細表影本等各1
    份等佐證，且經證人徐芳貴於原審結證屬實。從該筆報酬之
    資金流向可知，被告甲○○、丙○○、丁○○等人利用該「
    委任契約」，已從城南合作社取得不法利益。
  (四)綜上所述，本件事證明確，被告甲○○、丙○○、丁○○等
    人上開所辯，均不足採。被告甲○○、丙○○、丁○○等人
    共同為他人處理事務，意圖為自己不法之利益，而為違背其
    任務之行為，致生損害於本人之財產之犯行，堪予認定，應
    依法予以論罪科刑。
三、查被告等行為後，刑法部分條文業經修正公布，並均於95年
    7月1日施行。修正後刑法第2條第1項規定：「行為後法律有
    變更者，適用行為時之法律。但行為後之法律有利於行為人
    者，適用最有利於行為人之法律。」，此係規範行為後法律
    變更所生新舊法律比較適用之準據法，於修正刑法施行後，
    應適用修正後刑法第2條第1項規定之「從舊從輕」之原則為
    比較。被告於犯罪時之刑法第41條第1項前段規定：「犯最
    重本刑為5年以下有期徒刑以下之刑之罪，而受6個月以下有
    期徒刑或拘役之宣告，因身體、教育、職業或家庭之關係或
    其他正當事由，執行顯有困難者，得以1元以上3元以下折算
    一日，易科罰金。」，又被告行為時之易科罰金折算標準，
    修正前罰金罰鍰提高標準條例第2條前段（現已刪除）規定
    ，就其原定數額提高為100 倍折算1日，則本件被告等行為
    時之易科罰金折算標準，最多應以銀元300元折算1日，經折
    算為新臺幣後，最多應以新臺幣900元折算1日。惟95年7月1
    日修正公布施行之刑法第41條第1項前段規定：「犯最重本
    刑為5年以下有期徒刑以下之刑之罪，而受6個月以下有期徒
    刑或拘役之宣告，得以新台幣一千元、二千元或三千元折算
    一日，易科罰金。」比較修正前後之易科罰金折算標準，以
    95年7月1日修正公布施行前之規定，較有利於被告，則應依
    刑法第2條第1項前段規定，適用修正前之刑法第41條第1項
    前段及修正前罰金罰鍰提高標準條例第2條之規定，定其折
    算標準。另刑法第31條第1項雖有修正，惟不論依修正前後
    之規定，被告丙○○、丁○○均成立共犯，並無有利不利之
    影響，自毋庸比較新舊法。又刑法第28條雖亦有修正，惟不
    論依修正前後之規定，被告均成立共同正犯，並無有利不利
    之影響，自毋庸比較新舊法，附此敘明。
四、核被告甲○○、丙○○、丁○○所為，均係犯刑法第342條
    第1項之背信罪。被告丙○○、丁○○二人共同實行上開犯
    行，依刑法第31條第1項規定，雖無特別關係，仍以共犯論
    。被告甲○○、丙○○、丁○○共同基於為自己不法所有之
    犯意聯絡，而分擔本件之構成要件行為，係為共同正犯。原
    審未能詳查，以上開委任契約之報酬，係證人徐芳貴同意而
    簽訂而為真實，是尚難認被告丁○○等人有以虛偽不實之代
    辦契約牟取不法利益，遽認尚無證據足以證明被告等有何公
    訴人起訴被告等涉犯背信罪之犯罪事實。而為被告甲○○、
    丙○○、丁○○無罪之判決，自非允洽。檢察官執此上訴，
    指摘原判決不當，核有理由，自應由本院將原判決撤銷改判
    。爰審酌被告甲○○、丙○○、丁○○等人之素行、均無前
    科、智識程度，其犯罪之動機、目的、手段，背信所取得之
    金額，致城南合作社財產之損失，及犯後否認犯行之態度等
    一切情狀，量處如主文第2項、第3項、第4項所示之刑，並
    均諭知易科罰金之折算標準。末查，被告丙○○參與本件犯
    行之動機，乃因被告丁○○稱藉此款項償還欠伊之借款，其
    因一時失慮致犯本罪，雖出於私利，然被告丙○○未曾受有
    期徒刑以上刑之宣告，且於本件犯行情節較輕，本院認其經
    此次偵審程序及科刑之教訓後，當知所警惕，應無再犯之虞
    ，因認其所受宣告之刑，以暫不執行為適當，併予諭知被告
    丙○○緩刑2年，用啟自新，附此敘明。
據上論斷，應依刑事訴訟法第369條第1項前段、第364條、第299
條第1項前段，刑法第2條第1項、第342條第1項、第31條第1項、
第28條，行為時刑法第41條第1項前段，修正前罰金罰鍰提高標
準條例第2條，判決如主文。
本案經檢察官呂文忠到庭執行職務。
中　　華　　民　　國　　96　　年　　3 　　月　　16　　日
　　　　　　　　　刑事第十四庭審判長法　官    陳志洋
　　　　　　　　　　　　　　　　　  法　官    林秀鳳
　　　　　　　　　　　　　　　　　  法　官    沈宜生
以上正本證明與原本無異。
不得上訴。
                                    書記官    陳雅加
中　　華　　民　　國　　96　　年　　3 　　月　　19　　日
附錄：本案論罪科刑法條全文
中華民國刑法第342條（背信罪）
為他人處理事務，意圖為自己或第三人不法之利益，或損害本人
之利益，而為違背其任務之行為，致生損害於本人之財產或其他
利益者，處5年以下有期徒刑、拘役或科或併科1千元以下罰金。
前項之未遂犯罰之。
